【裁判字號】    98,交上訴,759
【裁判日期】    980513
【裁判案由】    肇事逃逸等
【裁判全文】
臺灣高等法院臺中分院刑事判決       98年度交上訴字第759號
上  訴  人  臺灣南投地方法院檢察署檢察官
上  訴  人
即  被  告  丙○○
                      樓
選任辯護人  陳政麟  律師
上列上訴人等因被告肇事逃逸等案件，不服臺灣南投地方法院97
年度交訴字第18號中華民國98年2月11日第一審判決（起訴案號
：臺灣南投地方法院檢察署97年度偵字第1619號），提起上訴，
本院判決如下：
    主  文
上訴駁回。
    事  實
一、丙○○於民國九十六年十二月十九日二十時五分許，駕駛車
    牌號碼QN-三九○二號自用小客車，沿南投縣鹿谷鄉○○路
    ○段由竹山鎮往溪頭方向行駛，行經鹿谷鄉○○路○段二八
    二號前，適乙○○酒後駕駛車牌號碼LII-三七九號重型機車
    （乙○○涉嫌公共危險部分，已由檢察官另案偵辦中），同
    方向行駛於丙○○所駕駛前揭自用小客車之前方，而丙○○
    本應注意注意車前狀況，並隨時採取必要之安全措施，且依
    當時天候晴、夜間有照明、路面乾燥、無缺陷、無障礙物、
    視距良好情況，亦無不能注意之情事，竟疏未注意而駕駛前
    揭自用小客車由後方撞擊乙○○所駕駛之前開機車，致乙○
    ○人車倒地，因而受有頸椎外傷併頸脊髓損傷（中央脊髓症
    候群）、腦震盪及臉部挫擦傷、四肢多處挫擦傷等傷害，經
    長期治療結果，至今仍遺留四肢無力、無法從事粗重工作，
    已達無法恢復之程度，於身體有重大難治之傷害。詎丙○○
    於駕車肇事致乙○○受有上開傷害後，竟未下車採取必要之
    救護，旋即駕駛前揭自用小客車離開現場而逃逸。嗣經民眾
    報案後，警方調閱鹿谷鄉○○○路與中正路一段之路口監視
    錄影畫面，因而循線查獲肇事車輛為車牌號碼QN-三九○二
    號自用小客車，並通知前揭自用小客車之登記所有人丙○○
    到案說明，而陳淑芳（業據原審法院判處拘役五十日確定）
    明知於上開時、地駕駛前揭自用小客車肇事逃逸之人係其夫
    丙○○，竟意圖隱避丙○○之前開犯行，基於頂替之犯意，
    於九十六年十二月二十日十時許，與丙○○一同前往南投縣
    政府警察局竹山分局鹿谷分駐所接受詢問，並向承辦警員林
    岳祺與丁元恒表示其為駕駛前揭自用小客車之肇事者，並於
    警員所製作之道路交通事故現場略圖及南投縣政府警察局舉
    發違反道路交通管理事件通知單上簽名承認係肇事者，以頂
    替丙○○之上開過失傷害及肇事遺棄等犯行。嗣經乙○○發
    覺實際肇事者應非陳淑芬，向臺灣南投地方法院檢察署提出
    告訴，經臺灣南投地方法院檢察署檢察官調查後，發現陳淑
    芬係頂替丙○○之上開過失傷害及肇事遺棄等犯行，因而查
    悉上情。
二、案經乙○○告訴及臺灣南投地方法院檢察署檢察官自動檢舉
    偵查起訴。
    理  由
壹、按被告以外之人於審判外之陳述，雖不符刑事訴訟法第159
    條之1、159條之2、159條之3、159條之4等規定，而經當事
    人於審判程序同意作為證據，法院審酌該言詞陳述或書面陳
    述作成時之情況，認為適當者，亦得為證據。當事人、代理
    人或辯護人於法院調查證據時，知有第159條第1項不得為證
    據之情形，而未於言詞辯論終結前聲明異議者，視為有前項
    之同意，刑事訴訟法第159條之5定有明文。本件被告及選任
    辯護人於本院審理時，就下列證人陳淑芳等人於審判外之陳
    述部分，未就其證據能力聲明異議，本院審酌該言詞陳述作
    成時之情況，並查無其他不法之情狀，足認為得為本案之證
    據，依刑事訴訟法第159條之5之規定，有證據能力，合先說
    明。
貳、過失致重傷部分
一、訊據被告丙○○對上開過失傷害犯行雖坦承不諱，惟矢口否
    認有致重傷犯行，辯稱：告訴人乙○○之傷勢應未至重傷害
    程度云云。
二、本院查：
  (一)被告就前揭車禍肇事，致告訴人受傷之事實自白不諱，核與
    告訴人於偵查中具結證述本件車禍發生經過大致相符（見臺
    灣南投地方法院檢察署九十七年度他字第六九號偵查卷第三
    九至四○號），且告訴人於九十六年十二月十九日因受有頸
    椎外傷併頸脊髓損傷（中央脊髓症候群）、腦震盪及臉部挫
    擦傷、四肢多處挫擦傷等傷害，經送往國軍臺中總醫院急診
    住院一節，亦有國軍臺中總醫院附設民眾診療服務處診斷證
    明書一件在卷可稽（見上開九十七年度他字第六九號偵查卷
    第四頁）。參以，證人即原審共同被告陳淑芳於偵查中亦具
    結證稱：案發當時伊在位於鹿谷鄉○○路○段八四號美髮店
    工作，車牌號碼QN-三九○二號自用小客車登記車主係伊先
    生丙○○，該車平常亦由伊先生自己使用，案發後警方打電
    話給伊先生，伊才知道伊先生出事，因為擔心伊先生的前途
    ，所以伊決定由伊來頂罪等語（見上開九十七年度他字第六
    九號偵查卷第一七至一九頁）；並有交通事故現場略圖、道
    路交通事故現場圖及道路交通事故調查報告表(一)、(二)各一件
    ，及現場照片十四張在卷可稽（見臺灣南投地方法院檢察署
    九十七年度偵字第三六六號偵查卷影本第一二至二一頁），
    足認被告丙○○之上揭自白與事實相符，應堪採信。
  (二)按刑法第十條第四項第六款所謂「其他於身體或健康有重大
    不治或難治之傷害」，係指不合於前五款所列舉之重傷，始
    有其適用（最高法院四十八年度臺上字第一九四號判例參照
    ）。復按刑法第十條第四項第六款所謂「其他於身體或健康
    有重大不治或難治之傷害」，係指傷害重大，且不能治療或
    難於治療者而言（最高法院二十九年度上字第六八五號判例
    參照）。查告訴人因本件車禍受傷後，造成四肢麻痛，其頸
    椎經核磁共振顯示椎間盤突出致急性脊髓損傷（中央脊髓症
    候群）一節，有國軍臺中總醫院九十七年十月三日醫中企管
    字第○九七○○○四一七三號函在卷可稽（見原審卷第一一
    九頁）；原審法院就告訴人所受上開傷勢，是否達於「於身
    體或健康有重大不治或難治」之程度，函詢竹山秀傳醫院，
    該院於九十七年十月二十日以九七竹秀管字第九七○五○四
    號函覆稱：告訴人之脊椎損傷、四肢無力，已達無法恢復之
    程度，故無法從事粗重工作（見原審卷第一九三頁）。綜上
    ，足認告訴人因本件車禍所受上開傷害，至今仍遺留四肢無
    力、無法從事粗重工作，已達無法恢復之程度，係於身體有
    重大難治之傷害，已達重傷害之程度甚明。是被告所辯：告
    訴人之頸髓損害及四肢障礙部分，依告訴人所提身心障礙手
    冊及鑑定書記載需於九十九年八月前重新鑑定，顯示告訴人
    所受傷害非屬重大，亦非無痊癒之可能，況告訴人現已能站
    立獨立行走，傷勢應無大礙，並無毀敗或嚴重減損一肢以上
    之機能，未達重傷之程度云云，尚非可採。至被告上訴所指
    告訴人於竹山秀傳醫院九十七年十一月二十四日診斷証明書
    影本醫師囑言內容所示，再施予頸椎手術及植入人工椎間盤
    後才有恢復之可能云云，所言恢復者究係「四肢無力」或「
    麻木」或「頸椎僵硬」之症狀尚不明瞭，仍應以上開秀傳醫
    院就告訴人所受傷勢正式答覆原審法院之認定為可採。檢察
    官起訴書雖漏未記載告訴人因本件車禍所受上開傷害，至今
    仍遺留四肢無力、無法從事粗重工作，已達無法恢復之程度
    ，係於身體有重大難治之傷害部分事實，然業經蒞庭檢察官
    於原審審理時當庭補充之（見原審九十七年十二月四日準備
    程序筆錄），併此敘明。
  (三)按汽車行駛時，駕駛人應注意車前狀況及兩車併行之間隔，
    並隨時採取必要之安全措施，道路交通安全規則第九十四條
    第三項定有明文。查被告丙○○駕駛車輛自應注意上開規定
    ，且依附卷現場照片所示，肇事地點之路況良好，且本件肇
    事時天候晴、夜間有照明、路面乾燥、無缺陷、無障礙物、
    視距良好情況等情，亦有道路交通事故調查報告表(一)附卷可
    稽，則被告丙○○應無不能注意之情事，竟疏未注意及此，
    而於前開時、地駕駛前揭自用小客車與告訴人所駕駛前開機
    車發生碰撞，足認被告丙○○就本件車禍之發生，顯有過失
    。且告訴人確因本件車禍因而受有上開傷害，是被告丙○○
    之過失行為與告訴人所受上開傷害間，應具有相當因果關係
    。至告訴人酒後駕駛前開機車因而涉嫌公共危險部分，雖已
    由檢察官另案偵辦，然被告之過失程度僅得為量刑之參酌，
    就其刑事責任之成立不生影響。
參、肇事逃逸犯行部分：
一、訊據被告丙○○坦承上開肇事逃逸犯行，核與告訴人乙○○
    於偵查中具結證稱本件車禍發生經過，及本件車禍發生後被
    告丙○○未立即停車協助救護等過程，均大致相符（見上開
    九十七年度他字第六九號偵查卷第三九至四○號），且告訴
    人於九十六年十二月十九日因受有頸椎外傷併頸脊髓損傷（
    中央脊髓症候群）、腦震盪及臉部挫擦傷、四肢多處挫擦傷
    等傷害，經送往國軍臺中總醫院急診住院一節已如前述，足
    認被告丙○○之上揭自白與事實相符，應堪採信。
二、按汽車駕駛人駕駛汽車肇事致人受傷或死亡者，應即採取救
    護措施及依規定處置，並通知警察機關處理，不得任意移動
    肇事汽車及現場痕跡證據，道路交通管理處條例第六十二條
    第三項前段定有明文。因道路交通事故之發生，常非於鄰親
    家里，時有告救不能情事，乃科以肇事者須即採取救護措施
    ，並應通知警察機關之法定義務，以防因就醫延誤致生無謂
    傷亡，並俾得通知傷亡者家屬到場，以明責任，是凡肇事人
    於行車肇事致人受傷或死亡，未即採取救護措施，並通知警
    察機關，即駕車逃逸者，均應依該規定處罰，至其嗣後已否
    與被害人或其家屬達成民事和解，賠償損失，對其應受處罰
    一節，並不生影響。職是之故，汽車駕駛人駕駛汽車肇事致
    人受傷，不論其責任之歸屬為何，即有義務留在肇事現場，
    採取救護措施，並通知警察機關，以維護他人之生命與其他
    用路人之交通安全。復按刑法第一百八十五條之四肇事致人
    傷害逃逸罪，以處罰肇事後逃逸之駕駛人為目的，俾促使駕
    駛人於肇事後能對被害人即時救護，以減少死傷，是該罪之
    成立祇以行為人有駕駛動力交通工具肇事，致人傷而逃逸之
    事實為已足，至行為人之肇事有否過失，則非所問（最高法
    院九十二年度臺上字第四四六八號判決參照）。
三、查被告丙○○駕駛前揭自用小客車，於上開時、地與告訴人
    所駕駛前開機車發生車禍後，告訴人因人車倒地而受有上開
    傷害，依前述規定，被告丙○○即負有停留現場及照顧救護
    受傷之告訴人之義務，然被告竟未採取必要之救護措施，亦
    未報警處理，旋即駕駛前揭自用小客車離開現場，則被告丙
    ○○顯已違反上開作為義務，且其主觀上確有肇事逃逸之故
    意甚明。
肆、核被告丙○○所為，係犯刑法第二百八十四條第一項後段之
    過失傷害致人重傷罪，及同法第一百八十五條之四之肇事致
    人傷害逃逸罪。而被告丙○○所犯上開二罪，其犯意各別，
    罪名不同，應分論併罰。檢察官起訴書誤載被告丙○○係涉
    犯刑法第二百八十四條第一項前段之過失傷害罪，業經蒞庭
    檢察官於原審審理時當庭更正之，本院並已於準備程序及審
    理期日當庭告知被告罪名之程序。原審就被告犯行，因而適
    用刑事訴訟法第二百九十九條第一項前段，刑法第第一百八
    十五條之四、第二百八十四條第一項後段、第五十一條第五
    款，刑法施行法第一條之一等規定，並審酌被告之素行，因
    一時疏忽，致告訴人受有上開傷害，雖已賠償告訴人新臺幣
    三十二萬六千元等一切情狀，分別量處原審判決主文所示之
    刑，並定其執行刑為有期徒刑十月，其認事用法，核無違誤
    ，參酌被告嗣於本院審理時與告訴人達成和解，並已給付部
    分賠償金，有和解筆錄及匯款單影本附卷可查，原審所量處
    之刑期尚稱妥適。被告上訴認告訴人未至重傷害程度尚非可
    採，且被告於本案發生後，因酒後不能安全駕車而駕車，經
    原審法院於九十八年三月二十四日判處有期徒刑三月確定，
    有判決書及前案資料在卷可查，被告既受有期徒刑以上刑之
    宣告，即不符緩刑宣告之要件，被告上訴請求為緩刑之宣告
    亦屬無據，應予駁回。檢察官上訴意旨略以：告訴人所受脊
    髓損傷達重傷害之程度及脊髓係屬人體重要之部位，告訴人
    被害當時確實應屬無自救力之人，且被告丙○○依道路交通
    管理處罰條例第六十二條第三項之規定，對被害人負有保護
    之義務，竟遺棄之，被告行為，已符合刑法第二百九十四條
    第二項後段加重遺棄罪之要件等語，惟按刑法第二百九十四
    條第一項之遺棄罪，以被害人為無自救力之人，行為人又知
    被害人係屬無自救力之人，即主觀上有遺棄無自救力之人之
    犯罪故意，而積極遺棄之，或消極不為其生存所必要之扶助
    為成立要件，同法條第二項之遺棄因而致人於死（重傷）罪
    ，係就同條第一項之遺棄行為而致生死亡或重傷之加重結果
    為處罰，為該遺棄罪之加重結果犯規定，是在駕駛動力交通
    工具肇事致人受傷，使陷於無自救能力而逃逸之情形，倘被
    害人因其逃逸，致發生客觀上能預見而不預見之重傷或死亡
    之加重結果者，即應對行為人之肇事逃逸行為，論以該遺棄
    之加重結果犯罪責（最高法院96年度台上字第269號判決參
    照）。依此見解，重傷之結果，需與遺棄行為有因果關係甚
    明。就本件言，顯乏積極證據證明此項因果關係之存在，是
    檢察官之上訴亦無理由，亦予駁回。
伍、據上論結，應依刑事訴訟法第三百六十八條，判決如主文。
本案經檢察官甲○○到庭執行職務。
中    華    民    國    98    年    5    月    13   日
            刑事第四庭    審判長法  官  洪   耀   宗
                                法  官  蔡  王金  全
                                法  官  劉   登   俊
以上正本證明與原本無異。
除過失致重傷部分不得上訴外，其餘得上訴。
如不服本判決應於收受送達後十日內向本院提出上訴書狀，其未
敘述上訴理由者，並得於提起上訴後十日內向本院補提理由書（
均須按他造當事人之人數附繕本）「切勿逕送上級法院」。
                                書記官  粘   銘   環
中    華    民    國    98    年    5     月    13    日


司法院資訊處製作；財團法人民間司法改革基金會備份。
